【裁判字號】    97,訴,1289
【裁判日期】    980828
【裁判案由】    清償債務
【裁判全文】
臺灣高雄地方法院民事判決              97年度訴字第1289號
原      告  丙○○
訴訟代理人  甲○○
訴訟代理人  何曜男律師
被      告  丁○○
            戊○○
            己○○
訴訟代理人  許明德律師
            鄭勝智律師
上當事人間清償債務事件，本院於民國98年8 月6 日言詞辯論終
結，判決如下：
    主  文
被告丁○○應給付原告新臺幣參佰萬元，及自民國九十七年七月
十九日起至清償日止，按年息百分之五計算之利息。如對被告丁○○之財產強制執行而無效果時，由被告戊○○給付之。
訴訟費用由被告丁○○負擔二分之一，如對被告丁○○之財產強
制執行而無效果時，由被告戊○○給付之，餘由原告負擔。
本判決第一項於原告以新臺幣壹佰萬元為被告供擔保後，得為假
執行。
原告其餘之訴及假執行之聲請均駁回。
    事實及理由
壹、程序部分：
一、被告丁○○、戊○○經合法通知，未於言詞辯論期日到場，
    核無民事訴訟法第386 條各款所列情形，爰依原告之聲請，
    由其一造辯論而為判決。
二、按訴狀送達後，原告不得將原訴變更或追加他訴，但被告同
    意者，不在此限；又被告於訴之變更或追加無異議，而為本
    案之言詞辯論者，視為同意變更或追加，民事訴訟法第255
    條第1 項第1 款、第2 項定有明文。又準備程式為言詞辯論
    之準備，倘他造當事人於準備程序中已就一造當事人依變更
    之訴所主張訴訟標的之法律關係為本案陳述者，即與民事訴
    訟法第255 條第2 項所定「無異議而為本案之言詞辯論」相
    當，應視為其已同意變更（最高法院91年台抗字第552 號、
    同院85年度台抗字第307 號判決意旨參照）。
三、本件原告於民國97年6 月24日具狀依保證契約之法律關係，
    起訴請求被告己○○應於對丁○○之財產強制執行無效果時
    ，給付原告新臺幣（下同）300 萬元，嗣於98年5 月21日另
    具狀就己○○部分變更為依消費借貸契約請求，上開二訴訟
    標的之主要爭點有異，所憑事證難認具有共通性，二者之基
    礎事實並非同一，且變更時間距起訴時已將近一年，亦有礙
    被告之防禦及訴訟之終結，原告表示上開變更僅係更正法律
    上之陳述，亦不甚礙被告之防禦云云，尚非可採。雖己○○
    亦不同意原告訴之變更，然己○○於歷次準備程式期日已就
    其是否另提供不動產供為原告所謂借款之擔保、原告是否借
    用甲○○、乙○○為登記名義人或原告舉證是否足認其為借
    款人等實體事項為具體之陳述，應認與民事訴訟法第255 條
    第2 項所定「無異議而為本案之言詞辯論」相當，則依上開
    法文規定及說明，原告上開追加之訴為合法，應予准許。
貳、實體部分：
一、原告主張：丁○○、己○○於民國88年11月11日後某日，邀
    同戊○○為一般保證人，向原告借款300 萬元，簽立收據1
    紙（下稱系爭收據），雙方約定利息為年息3 分，丁○○並
    交付訴外人利高實業有限公司（下稱利高公司）為發票人之
    支票7 張作為擔保。且己○○曾另以房屋作為擔保，設定抵
    押權登記，抵押債權人則借用乙○○、甲○○之名義。丁○○原本有按月給付利息，嗣因工廠經營不善遭其他債權人拍
    賣，而未再清償上開借款本息，屢經原告催討，被告三人均
    置之不理，爰依消費借貸及保證契約之法律關係，聲明求為
    判命：(一)丁○○、己○○應連帶給付原告300 萬元，及自起
    訴狀繕本送達最後一位被告之翌日起至清償日止，按年利率
    5 ％計算之利息。如對丁○○、己○○之財產為強制執行而
    無效果或不足時，由戊○○給付之；(二)願供擔保，請准宣告
    假執行。
二、丁○○、戊○○均未到庭，亦未提出書狀為何抗辯或陳述，
    己○○則以：本件原告所主張擔保係爭借款之土地及建物，
    依該抵押權設定契約書及他項權利證明書之記載，其「義務
    人及債務人」固為己○○，但其「權利人」並非原告，而係
    訴外人甲○○及乙○○，且其擔保權利總金額為「共同擔保
    新臺幣200 萬元」，並非原告主張之300 萬元。又其登記日
    期為「88年11月16日」，存續期間為「88年11月11 日 至89
    年2 月10日」，與原告主張係爭借款發生日期係民國90年間
    亦迥然有異。原告主張係借用甲○○及乙○○之名義為抵押
    權設定登記，並非實在。再者，原告提出之系爭收據，其上
    借款人固為己○○本人親簽，但其金額與原告所謂上開房屋
    擔保之抵押債權亦不相符，亦無記載己○○有收受300 萬元
    之情事，故不能證明己○○為借款人等語，資為抗辯。並聲
    明：(一)原告之訴及假執行之聲請均駁回；(二)如受不利之判決
    ，願供擔保請准宣告假執行。
三、原告主張己○○於原告所提出系爭收據上之借款人一欄簽名
    ，且己○○曾於88年11月間提供其所有房地，以乙○○、甲○○為抵押權人，設定200 萬元之抵押權，存續期間自88年
    11 月11 日起至89年2 月10日止，嗣經強制執行結果，乙○○、甲○○受分配金額為零等情，有系爭收據1 紙、坐落高
    雄市新興區○○○○段1776及1776-1地號面積合計186 平方
    公尺之土地，及其上門牌號碼高雄市新興區○○○路178 號
    之建物抵押權設定契約書、高雄市政府地政處新興地政事務
    所他項權利證明書、本院民事執行處強制執行處強制執行金
    額計算書分配表附卷可稽（卷第6 、122-127 頁），固堪認
    屬實。惟丁○○、戊○○均未到庭陳述，亦未提出書狀作何
    爭執，己○○則否認擔任借款人之事實，並否認上開房地擔
    保之事實與原告主張借款之事實有何關聯等語。則本件應予
    審究之爭點厥為：(一)原告主張丁○○、戊○○應各負消費借
    貸及保證之清償責任，有無理由？(二)原告主張己○○應負消
    費借貸之清償責任，是否有據？
四、本院之判斷：
  (一)原告主張丁○○、戊○○應各負消費借貸及保證之清償責任
    ，有無理由？
    1.原告主張丁○○於90年間邀同戊○○為一般保證人，向原
      告借款300 萬元，丁○○並交付訴外人利高實業有限公司
      （下稱利高公司）為發票人之支票7 張作為擔保等情，業
      據提出系爭收據1 紙及上開支票影本7 張附卷可稽。丁○○、戊○○於本件審理時，均未到場陳述，亦未提出書狀
      作何爭執或抗辯，然丁○○於原告另案告訴其與戊○○、
      己○○詐欺一案時，經檢察官傳喚到庭時供稱，「我在90
      年間透過一位姓李的代書，他住在楠梓，李代書可以幫我
      貸款，所以我就把我的房子設定二胎，借到300 萬元，我
      不知道金主是誰，剛開始我有按月還利息，後來因為工廠
      倒閉後，我就沒有錢付利息，房子、工廠都被拍賣，我也
      沒有能力還這筆錢。借款人是我，跟戊○○、己○○沒有
      關係。可能是要作保證，有提供身分證影本包括戊○○、
      己○○給出借人，因為當時工廠是我跟我弟弟戊○○一起
      經營，但是我負責財務，當時簽發的支票都是我開的」等
      語；己○○經檢察官訊問時亦供述「印象中有去一個代書
      那裡幫我爸爸丁○○作保，金額好像就是300 萬元等語（
      見臺灣高雄地方法院檢察署97年度偵緝字第514 號卷第24
      -25 頁、同署96年度偵字第33256 號卷第4-5 頁），與原
      告上開主張丁○○為借款人、戊○○為保證人之事實大致
      相符，是原告此部分之主張，自堪信為真實。
    2.按稱消費借貸者，謂當事人一方移轉金錢或其他代替物之
      所有權於他方，而約定他方以種類、品質、數量相同之物
      返還之契約；借用人應於約定期限內，返還與借用物種類
      、品質、數量相同之物；遲延之債務，以支付金錢為標的
      者，債權人得請求依法定利率計算之遲延利息。但約定利
      率較高者，仍從其約定利率；當事人得約定債務人於債務
      不履行時，應支付違約金，民法第474 條第1 項、第478
      條前段、第233 條第1 項及第250 條第1項 分別定有明文
      。再按稱保證者，謂當事人約定，一方於他方之債務人不
      履行債務時，由其代負履行責任之契約；保證債務，除契
      約另有訂定外，包含主債務之利息、違約金、損害賠償及
      其他從屬於主債務之負擔，民法第739 條及第740 條亦有
      明文。本件原告此部分主張之事實，堪信為真正，有如上
      述，則原告本於消費借貸及保證之法律關係，請求丁○○
      、戊○○應給付如主文第1 項所示之金額及法定遲延利息
      ，為有理由，應予准許。
  (二)原告主張己○○應負消費借貸之清償責任，是否有據？
    1.按當事人主張有利於己之事實者，就其事實有舉證之責任
      ，民事訴訟法第277 條前段定有明文，故主張法律關係存
      在之當事人，應就發生該法律關係所須具備之特別要件事
      實負舉證責任。次按稱消費借貸者，謂當事人一方移轉金
      錢或其他代替物之所有權於他方，而約定他方以種類、品
      質、數量相同之物返還之契約，民法第474 條第1 項亦有
      明文。是以，金錢借貸契約之成立，須以雙方當事人之借
      貸合意及交付金錢為要件。本件原告主張其與己○○間有
      金錢借貸關係存在，惟為己○○所否認，則上訴人自應就
      其與己○○間有成立金錢借貸契約之合意及交付金錢等要
      件事實，負舉證責任。
    2.原告主張與己○○有金錢借貸關係，係以系爭收據為雙方
      有借貸合意及借貸事實之主要證據，己○○對於系爭收據
      上之姓名為其親簽一節，固不爭執，但否認實際上有借款
      及收受300 萬借款之情事。經查，系爭收據上借款人一欄
      固有己○○之簽名及用印，但己○○姓名下方另記載「丁○○代」，右側再書寫「己○○」、「戊○○」等詞，有
      系爭收據附卷可按（卷第6 頁），其真意為何，已非明確
      。且原告起訴時原主張己○○為保證人，此與上開丁○○
      於偵查中所述一致，則原告與己○○有無成立消費借貸契
      約之合意，尚難遽為認定。又系爭收據雖另載稱「茲收到
      新臺幣300 萬元」之字句，但借款日期則未記載，起訴時
      僅狀稱借款時間為「90年間」，嗣雖因另提出上開己○○
      房地之抵押權設定契約書，其上設定日期為88年11月11日
      ，方於言詞辯論期日改稱借款日期在上開時間之後（見本
      院98年8 月6 日言詞辯論筆錄）。但原告持有該己○○之
      抵押權設定契約書，對於該契約成立之日期自知之甚明，
      然其起訴時卻未能表明本件消費借貸契約確切或相當之借
      款時間，何況該抵押權設定契約之抵押權人為乙○○及甲○○，並非原告，此觀之該抵押權設定契約即明。是僅憑
      系爭收據記載收「到300 萬元」之文字，亦難遽認原告與
      己○○確有消費借貸之合意及已由己○○收受該款項之交
      付，原告此部分之舉證尚嫌不足，尚難採信。
    3.至於原告主張上開抵押權設定契約之抵押債權人固為乙○○及甲○○，但係借用其二人名義而已，原告始為真正債
      權人等語。此部分雖經證人乙○○、甲○○到庭證稱確有
      借用其等名義與原告資為上開抵押權設定登記，但對於原
      告與何人有借貸關係、債權金額多少等情，均表示不清楚
      （見本院98年6 月23日準備程序筆錄，卷第140-147 頁）
      。準此，縱認上開借名為抵押權登記一節為真實，亦僅能
      證明己○○有提供房地供原告擔保之情，對於己○○與原
      告間有無本件消費借貸之合意及金錢之交付之要件事實，
      仍無法證明，是亦不能為原告有利之認定。準此，原告主
      張己○○應與丁○○連帶給付300 萬元，為無理由，應予
      駁回。
五、綜上所述，原告依消費借貸及保證契約之法律關係，請求丁○○給付300 萬元，及自起訴狀繕本送達之翌日即97年7 月
    19日起至清償日止，按年息百分之5 計算之利息，如對丁○○之財產強制執行無效果時，由戊○○給付之，為有理由，
    應予准許。至原告另請求己○○應與丁○○連帶負上開清償
    責任之部分，為無理由，應予駁回。
六、兩造均陳明願供擔保，聲請假執行或免為假執行，核無不合
    ，爰各酌定相當之擔保金額後准許之，至原告敗訴部分，其
    假執行之聲請已失依附，應併予駁回。
七、據上論結，本件原告之訴為一部有理由，一部無理由，依民
    事訴訟法第79條、第390 條第2 項、第392 條第2 項，判決
    如主文。
中    華    民    國    98    年    8     月    28    日
                  民事第三庭  審判長法  官  朱玲瑤
                                    法  官  劉惠娟
                                    法  官  李嘉益
以上正本證明與原本無異。
如對本判決上訴，須於判決送達後20日內向本院提出上訴狀，同
時表明上訴理由（原判決所違背之法令及其具體內容或依訴訟資
料可認為原判決有違背法令之具體事實）；如已於本判決宣示後
送達前提起上訴者，應於判決送達後10日內補具上訴理由（均須
按他造當事人之人數附繕本）。
中    華    民    國    98    年    8     月    28    日
                                    書記官  陳瓊芳


司法院資訊處製作；財團法人民間司法改革基金會備份。
